【裁判字號】    89,易,2473
【裁判日期】    900725
【裁判案由】    詐欺等
【裁判全文】
臺灣板橋地方法院刑事判決                        八十九年度易字第二四七三號
    公  訴  人  臺灣板橋地方法院檢察署檢察官
    被      告  乙○○
    選任辯護人  吳嘉榮
右列被告因詐欺等案件，經檢察官提起公訴（八十九年度偵字第八六三號），及移送
併案（九十年度偵字第三四八三號）審理，本院判決如左：
    主  文
乙○○意圖為自己不法之所有，以詐術使人將本人之物交付，處有期徒刑參月，如易
科罰金以參佰元折算壹日，緩刑參年。
其餘被訴部分無罪。
    事  實
一、乙○○前未曾受有期徒刑以上刑之宣告，明知其因經營餐飲事業不順，資力己有
    不足，竟萌生意圖為自己不法所有之犯意，於民國八十七年十二月中旬某日，在
    台北縣永和市，以簽發其所有已遭退票記錄且拒絕往來之菲律賓首都銀行台北分
    行為付款人、帳號一０二六三九號、票號ＭＢ0000000號、發票日期八十
    八年五月十三日金額新台幣（以下同）一百萬元之支票一紙作為如期償還之憑據
    ，向丙○○佯以表示借用一百萬元，並如期償還該借款為由，致使丙○○以為該
    支票到期乙○○即會按時償還該借款而陷入錯誤，遂如數將借款交予乙○○收受
    ，嗣該支票屆期劉榮經提示未獲兌現，且遍覓不著乙○○，始知受騙。
二、案經丙○○訴請台灣板橋地方法院檢察署檢察官偵查起訴。
    理  由
壹、有罪部分：
  一、訊據被告固坦承確有持支票向被害人丙○○借款一百萬元無誤，惟否認有詐欺
      之犯意，辯稱係因經營餐飲事業不順，而無力償還借款，且支票退票後當時人
      係到高雄工作，並非逃避，借款時間係票期前一年，當時支票尚未有拒絕往來
      或退票云云。
  二、經查：告訴人丙○○於本院九十年七月十一日證稱：「是他父親開口向我借的
      ，我是借給他本人（按指被告）。借錢後退票我才覺得奇怪，大概是約八十七
      年底左右借的」，於八十八年十二月八日檢察官偵訊中陳稱：係八十七年底借
      他（按指被告）：：（利息）一分利，不過連利息的支票也跳票，利息他（按
      指被告）開支票給我，頭一個月即八十八年一月間就跳票，後來他把支票取回
      開了六張本票給我金額各一萬元，有付三個月利息，其他就收不到了」（見八
      十八年度他字第一七一六號第十六、十七頁筆錄）。而上開利息本票係六張，
      因利息係一分利，故六張各一萬元，顯見借款時間應為六個月左右無誤，及被
      害人丙○○供述借款之時間係八十七年十二月底左右，互核以觀，本件被告向
      被害人丙○○借款之時間應係在八十七年十二月中旬某日，要堪認定。至被告
      辯稱係在發票日期前一年，但查被告並未能舉證以實其說，且與上開簽六個月
      利息款本票，有所不牟，被告所辯，顯不可取。至於被告選任辯護人辯稱被告
      係因其經營之香積國國際股份有限公司（下稱香積國公司）與厚益實業股份有
      限公司（下稱厚益公司）間因房屋租賃契約關係，於八十九年九月三十日中終
      租約，香積國公司之生財器具需遷移，故資金週轉不便，向被害人丙○○借用
      一百萬元用供搬遷之用云云。但查依被告提出之台北地方法院八十八年度訴字
      第二三００號民事判決書，及台灣高等法院八十九年度上字第二九五號民事判
      決書顯示，香積國公司與厚益公司終止租約之時間為八十七年九月三十日，而
      本件借款時間如上所述確係八十七年十二月中旬某日，並非同年九月間，更與
      被告所辯於八十七年五月間借款之時間，均有未洽，是辯護人此部分所辯，為
      本院所不取。其次，被害人丙○○於八十九年十月十八日在本院證稱：「他那
      時的投資及設工廠都不好，請我幫忙，因我與他父親是好朋友，他說沒有問題
      ，我才相信他。：：因他以前的信用都很好。他在中和投資的工廠做的很大，
      如果有核定下來，應該會有獲利可以清償。」九十年七月十一日在本院亦證稱
      ：「不知道他（按指被告）當時欠人家那麼多，如果知道我就不會借他（按指
      被告）了，我以為票期到了，他（按指被告）就會還我，結果票期到了反而找
      不到他（按指被告）。」且依菲律賓首都銀行臺北分行函覆，被告於八十七年
      十一月十六日開始退票，同年十二月四日拒絕往來，此有菲律賓首都銀行臺北
      分行八十八年十二月十日首銀存字第六三號函所附交易、退票記錄明細在卷可
      稽（見同上開偵查卷第二十六至三十九頁），顯見被告係於同年十二月中旬某
      日，持已拒絕往來之支票向被害人丙○○調借鉅款，並故意未明白告知被害人
      其資力困境情事，而向被害人保證屆期清償，致使被害人陷入錯誤誤以為被告
      會屆期償還借款而應允出借並交付借款。況被告於該支票退票後，復未主動向
      被害人尋求解決該借款事宜，而前往南部受僱工作，致被害人並未能找到被告
      ，被告若無不法所有意圖，應無此等作為舉止。綜上所述，被告前揭所辯各節
      ，無非係事後諉過卸責之詞，委無可取。本件事證明確，被告犯行，堪以認定
      ，應依法論科。
  三、核被告所為，係犯刑法第三百三十九條第一項之詐欺取財罪。爰審酌被告素行
      狀況（前無受有期徒刑以上刑之宣告，有臺灣高等法院刑案紀錄簡覆表一份在
      卷可查）、犯罪之動機、目的、手段、所生危害及犯罪後坦承犯行態度良好等
      一切情狀，量處如主文所示之刑，以示懲戒。再查被告行為後，刑法第四十一
      條業於九十年一月十日修正公布，並於同年月十二日生效，其中就得易科罰金
      之罪之範圍，由舊法所定之「犯最重本刑為三年以下有期徒刑以下之刑之罪，
      而受六月以下有期徒刑或拘役之宣告」者，擴張為新法所定之「犯最重本刑為
      五年以下有期徒刑以下之刑之罪，而受六月以下有期徒刑或拘役之宣告」者，
      本件被告所犯之詐欺取財罪，既屬「最重本刑為五年以下有期徒刑以下之刑之
      罪」，且其宣告刑亦屬「六月以下有期徒刑之宣告」者，自應適用修正後之刑
      法第四十一條第一項規定，併為易科罰金之諭知。末查被告前未曾受有期徒刑
      以上刑之宣告，有臺灣高等法院檢察署刑案紀錄簡覆表乙份在卷可參，其因一
      時思慮欠週而為本件犯行，於犯罪後已與被害人和解分期償還借款，且目前均
      有按期返還被害人部分款項，（見本院九十年七月十一日審判筆錄被害人之供
      述），其經此偵查、審理及刑之宣告教訓後，應能知所警惕而信無再犯之虞，
      本院認前所宣告之刑以暫不執行為適當，併為緩刑三年，用供自新之機。
貳、無罪部分：
  一、公訴意旨略以：被告係設臺北縣中和市○○路○段三一一號人道國際素菜股份
      有限公司（下稱人道公司）負責人，明知人道公司已無資力，竟意圖為自己不
      法之利益，於民國八十七年七月六日，佯委託上德傳播事業有限公司（下稱上
      德公司）自同年七月十五日起至八十八年七月十四日止，為人道公司經營之素
      菜餐廳製作廣告，並於三家無線電視（台視、中視、華視）之佛教節目中插播
      ，約定每季廣告費用為新台幣（下同）三十萬元，致使上德公司陷於錯誤，依
      約為人道公司製播廣告，嗣乙○○簽發用為支付廣告費用之支票，除第一季之
      三十一萬五千元兌現外，餘屆期均因存款不足而退票，上德公司始知受騙，詐
      得九十萬元廣告費用之不法利得。乙○○詐得前開不法利得及財物後，上德公
      司起訴請求乙○○給付票款，隨後經臺灣板橋地方法院於八十八年六月二十五
      日，以八十八年度板簡字第一一一八號判決乙○○應給付上德公司三十一萬五
      千元並得假執行，乙○○為避上德公司據此判決強制執行其財產，竟意圖損害
      上德公司之債權，而於八十八年六月十五日，將其所有永和市○○街一三三巷
      二十八之一號五樓、三十之一號五樓二棟房屋併基地持分，出賣予鄭傑明，並
      於同年七月十九日登記完畢，致使上德公司求償無著，因認被告涉有詐欺得利
      及損害債權罪嫌云云。
  二、公訴人無非係以，上開公訴事實，業據告訴人上德公司指訴綦詳，並有支票、
      退票理由單、合約書、土地及建物登記謄本、宣示判決筆錄，為其依據。
  三、按犯罪事實應依證據認定之，無證據不得推定其犯罪事實；不能證明被告犯罪
      者，應諭知無罪之判決，刑事訴訟法第一百五十四條、第三百零一條第一項分
      別定有明文。又認定不利於被告之事實，須依積極證據，茍積極證據不足為不
      利於被告事實之認定時，即應為有利於被告之認定，更不必有何有利之證據。
      而犯罪事實之認定，係指足以認定被告確有犯罪行為之積極證據而言，該項證
      據且須適合被告犯罪事實之認定，始得採為斷罪資料。事實審法院對於證據之
      取捨，依法雖有自由判斷之權，然積極證據不足證明犯罪事實時，被告之抗辯
      或反證縱屬虛偽，仍非有積極證據足以證明其犯罪時，不能遽為有罪之認定（
      最高法院二十九年上字第三一０五號、三十年上字第八一六號、五十三年臺上
      字第二七五號及三十年度上字第一八三一號、七十六年台上字第四九八六號判
      例意旨參照）。
  四、查被告固於八十七年七月六日，以人道公司之代表人身份委託上德公司自同年
      七月十五日起至八十八年七月十四日止，為人道素菜南京店、永和店、桃園店
      及新生店四家素菜餐廳製作廣告，並於三家無線電視（台視、中視、華視）之
      佛教節目中插播，約定每季廣告費用為三十萬元，且上德公司依約為人道公司
      製播廣告，嗣被告簽發用為支付廣告費用之支票，除第一季之三十一萬五千元
      兌現支付外，餘均未兌現，固據被告坦承不諱，且核與告訴人甲○○指訴情節
      相符，並有該契約書影本一件、支票及退票理由單各三件影本為證，固堪信屬
      實。
      １、然上開人道素菜南京店（公司組織名為香齋廚素菜餐廳股份有限公司）、
          永和店（非公司組織）、桃園店（公司組織名為親家股份有限公司）及新
          生店（公司組織名為蓮香齋股份有限公司）四家素菜餐廳，並非係被告單
          獨所有，僅為股東之一而已，更非人道公司所有，且託播廣告內容，因分
          配各家不均，於第一季之後即要求停播，業據證人丁○○、郭淑芬二人到
          院供證屬實，雖郭淑芬為被告之姊，但上開供承之事實，與證人丁○○相
          同，應無偏袒被告固為不實之陳述，仍應可取。且經本院當庭勘驗該廣告
          內容顯示，第一畫面為人道素菜餐廳約四秒鐘，第二畫面為永和店、南京
          店、桃園店地址及電話約十一秒鐘，第三畫面為新生店約十五秒鐘（見本
          院八十九年十二月十三日審判筆錄），顯見該廣告分配之內容確屬不均；
          但該廣告之費用，實係由上開四家店平均攤付，不惟被告供述在案，且上
          開證人證人丁○○、郭淑芬二人亦供證無誤，況且告訴人公司代表人牛海
          萍亦陳明無誤（見本院八十九年十月十八日訊問筆錄）；且告訴人公司代
          表人甲○○亦供述被告確有要求停播之事實，僅因廣告係簽一年約，無法
          中斷播出，故而繼續播出至整整滿一年；而目前告訴人公司除收取第一季
          廣告費用三十一萬五千元外，就桃園店應分擔之費用另三季款亦已收取，
          但其餘三家店後三季款均尚未收取（見同上筆錄），顯見，該託播廣告既
          係為四家店而託播，並非為被告之直接利益而託播，況另三家店應分擔之
          費用，亦均未交付被告收受，被告殊無得有利益可言。是公訴人認被告得
          有利益云云，顯乏證據證明。甚者，目前被告亦與告訴人上德公司就該託
          播所生之債權債務糾葛業經和解，此有被告提出之和解書乙紙在卷可考；
          顯見被告與上德公司託播事件，純係民事上債權債務之紛爭，尚難徒憑被
          告未付款予上德公司即據以推測被告有詐欺上德公司。
      ２、再者，被告於八十八年六月十五日，將其所有台北縣永和市○○街一三三
          巷二十八之一號五樓、同巷三十之一號五樓二棟房屋暨其地應有部分，出
          賣予鄭傑明，並於同年七月十七日登記完畢，固有卷附之土地及建物謄本
          可稽；且有買賣契約書等件為證，至堪信屬實。但查上開土地暨建物，被
          告業設定有最高限額抵押權玖佰萬元予第三人台灣省合作金庫（第一順位
          ）、伍佰萬元予第三人陳義明（第二順），此有卷附之抵押權設定契約書
          定及土地暨建物謄本在卷可考。而被告積欠台灣省合作金庫本金五百一十
          萬二千六百八十八元及利息與違約金，積欠陳義明伍佰萬元債務，共計超
          過一千萬元以上之債務；但上開該等房地經鑑定價格並未逾六百萬元（土
          地值四百三十八萬七千二百九十二元、房屋一為三十九四千四百五十元、
          另一為六十三萬八千零五十元），此有本院囑託大都會鑑定顧問有限公司
          鑑定之鑑定報告書一件在卷可稽；而被告並有積欠第一順位抵押權人即台
          灣省合作金庫並未按時繳息，銀行欲拍賣該房地，因之買受人表示欲承購
          ，且被告亦有積欠買受人之款項，遂出售予買受人，以免因銀行拍賣而減
          少價格，造成該等債權人之無法完全受償，並非係因上德公司欲執行拍賣
          始處分，亦據被告供述並提出買賣契約書一件為證。查該等房地之價值既
          不足六百萬元，則如進行拍賣，依當時及目前之社會經濟而言，拍定價格
          均係會更少，則對原第一、二順位之債權即有可能無法完全清償，更勿論
          及其他第三債權人之債權；而被告之所以處分該房地，其本意在於確保抵
          押權人及買受人之債權，並非係基於損害上德公司之債權；況如前述，該
          託播契約係由被告代表其他人道素菜餐廳簽約，雖被告簽發支票予上德公
          司，但其債權最終實應由該等餐廳共同負責，被告亦無為免上德公司強制
          執行而脫產之必要及利益；且上德公司訴請被告給付票款之民事簡易訴訟
          事件（本院八十八年度板字第一一一八號給付票款事件），被告並未出庭
          答辯，則該事件於何時宣判及訴訟結果，被告辯稱並不知悉，斯時人均在
          南部，此有卷附本院八十八年度板簡字第一一一八號民事簡易判決書載明
          係一造辯論判決可稽，顯見被告辯稱並非係為避免遭上德公司強制執行而
          為處分系爭房地，要非無理由。因之，足以證明被告並未有為免遭受強制
          執行而處分其財產之犯意。
  五、綜上所述，被告前開所辯，尚非虛妄。本案除被告確未支付款項及處分房地之
      事實外，並無其他積極證據足證被告有施用詐術詐欺上德公司及損害債權之行
      為，不能徒憑告訴人上德公司告訴被告嗣後有不能清償債務及處分房地之情事
      ，遽為被告不利之認定。此部分應屬單純民事債權債務糾紛，要無繩以詐欺或
      損害債權罪刑之餘地。本件被告此部分詐欺及損害債權罪嫌即屬不能證明，自
      應諭知此部分無罪，以昭審慎。
參、移送併案部分：
    公訴人另移送併辦（九十年偵字第三四八三號）意旨略以：被告明知無財力，竟
    於八十七年五月二十九日與告訴人火剋企業有限公司（下稱火剋公司）簽訂二十
    萬四千元之工程合約書，於告訴人火剋公司履約後，被告竟不付款，因認被告涉
    有詐欺罪嫌云云。惟查，前開公訴人起訴部分，業經本院判決無罪部分，是此併
    案審理部分與前開起訴無罪部分，既無裁判上一罪之關係或實質上一罪之關係，
    本院自不得合併該無罪部分予以審理。又前開有罪部分之事實，係被告於八十七
    年十二月間向被害人丙○○詐借款項，而此移送併案部分之事實，係八十七年五
    月二十九日被告以公司之法定代理人身份，代表公司與告訴人火剋公司簽約，其
    時間相距己有六個月左右之久；且移送併案所述之詐欺方法（手段）目的之事實
    與前開有罪部分認定之詐借款項方法（手段）目的事實亦顯然差異；估不論該併
    案事實是否屬實，但就其時間與行為手段差異而言，殊難認被告係基於概括犯意
    而為；且此併案部分並未經公訴人起訴，本院依法並無權審究，是就此併案之部
    分，應退由公訴人另行偵查辦理。
據上論斷，應依刑事訴訟法第二百九十九條第一項前段、第三百零一條第一項，刑法
第二條第一項但書、第三百三十九條第一項、第四十一條第一項、第七十四條第一款
，罰金罰鍰提高標準條例第一條前段、第二條，判決如主文。
本案經檢察官呂永魁到庭執行職務
中      華      民      國      九十    年    七    月    二十五    日
                                臺灣板橋地方法院刑事第一庭
                                    法  官    李  行  一
右正本證明與原本無異。
如不服本判決，應於判決送達後十日內，向本院提出上訴狀。
                                    書記官    鄔  維  玲
中華      民      國      九十    年    七    月    二十五    日
附錄本案論罪科刑法條
刑法第三百三十九條第一項
意圖為自己或第三人不法之所有，以詐術使人將本人或第三人之物交付者，處五年以
下有期徒刑、拘役或科或併科一千元以下罰金。


司法院資訊處製作；財團法人民間司法改革基金會備份。
